ACORDAO-COMPLETO-2414056

ACÓRDÃO 4006/2021 ATA 7/2021 - PRIMEIRA CÂMARA

VISTOS, relatados e discutidos estes embargos de declaração opostos por Ednilson Rici dos Santos e Maria Alzinete de Jesus e Silva contra o Acórdão 5017/2020-TCU-Primeira Câmara, por meio do qual foi negado provimento ao recurso de reconsideração interposto por Maria Alzinete de Jesus e Silva contra o Acórdão 9799/2019-TCU-Plenário,
ACORDAM os Ministros do Tribunal de Contas da União, reunidos em sessão da Primeira Câmara, ante as razões expostas pelo Relator, em:
9.1. com fundamento nos arts. 32, inciso II, e 34 da Lei 8.443/1992, conhecer e rejeitar os embargos de declaração opostos por Maria Alzinete de Jesus e Silva;
9.2. com fundamento nos arts. 32, inciso II, e 34 da Lei 8.443/1992, conhecer como petição os embargos de declaração opostos por Ednilson Rici dos Santos;
9.3. no que diz respeito a Ednilson Rici dos Santos, reabrir a contagem dos prazos recursais referentes ao Acórdão 9799/2019-TCU-Primeira Câmara a partir da data de recebimento das comunicações decorrentes deste julgamento; 
9.4. dar ciência deste acórdão aos embargantes;

Embargos de declaração opostos contra acórdão por meio do qual foi negado provimento a recurso de reconsideração em processo de prestação de contas (exercício de 2014).

Primeira Câmara

Superintendência Regional do Trabalho no Estado de Rondônia.

3. Recorrentes: Ednilson Rici dos Santos (84.648.534/0001-19); Maria Alzinete de Jesus e Silva (XXX.270.162-XX).

13.1. Ministros presentes: Walton Alencar Rodrigues (Presidente), Benjamin Zymler, Bruno Dantas (Relator), Vital do Rêgo e Jorge Oliveira.
13.2. Ministro que não participou da votação: Jorge Oliveira
13.3. Ministros-Substitutos presentes: Augusto Sherman Cavalcanti e Weder de Oliveira.

ACORDAO-COMPLETO-2515368

Acórdão de Relação 18138/2021 - Primeira Câmara

Acórdão de Relação

BRUNO DANTAS

Ministro Bruno Dantas.

Trata-se de embargos de declaração opostos por Ednilson Rici dos Santos e Maria Alzinete de Jesus e Silva contra o Acórdão 5017/2020-TCU-Primeira Câmara, por meio do qual foi negado provimento ao recurso de reconsideração interposto por Maria Alzinete de Jesus e Silva contra o Acórdão 9799/2019-TCU-Primeira Câmara.
O processo versa sobre a prestação de contas ordinária da Superintendência Regional do Trabalho e Emprego do Estado de Rondônia (SRTE/RO) , relativa ao exercício financeiro de 2014.
Dentre outras medidas, o Acórdão 9799/2019-TCU-Primeira Câmara registrou o julgamento pela irregularidade das contas de Maria Alzinete de Jesus e Silva; a imputação de débito a ela, em solidariedade com Ednilson Rici dos Santos e com outros responsáveis, no valor original de R$ 29.720,00; e a aplicação de multas individuais a ambos os responsáveis nominados neste Relatório, no valor de R$ 7.500,00.
A irregularidade que ensejou tal encaminhamento diz respeito a processo de reconhecimento de dívida em razão de despesa realizada sem licitação, sem cobertura contratual e sem prévio empenho, referente a serviço de instalação de fechaduras e confecção de cópias de chaves. Foram identificadas inconsistências entre os quantitativos solicitados pelos servidores por meio de memorandos e as quantidades faturadas, e não foram identificados indícios de que os serviços teriam sido efetivamente prestados.
Ciente do teor do Acórdão 5017/2020-TCU-Primeira Câmara em 18/5/2020 (peças 277 e 287) , Maria Alzinete de Jesus e Silva opôs os presentes embargos em 26/5/2020 (peça 284) . Quanto a Ednilson Rici dos Santos, o aviso de recebimento do ofício de comunicação referente ao acórdão embargado possui data de 15/5/2020 (peças 280 e 290) , e o recurso foi protocolado eletronicamente em 29/5/2020 (peça 284) .	
Nesta oportunidade, Maria Alzinete de Jesus e Silva alega que a deliberação recorrida seria nula, em razão da ausência de comunicação pessoal quanto à data do referido julgamento. Afirma que a pauta da sessão de 28/4/2020 deveria ter sido comunicada diretamente à responsável ou a seu advogado, especialmente considerando que os prazos processuais estavam suspensos pelo TCU e pelo CNJ em razão da pandemia de Covid-19. 
Alega, também, que haveria: i) contradição entre o julgamento do processo e a aludida suspensão dos prazos processuais; ii) omissão no acórdão embargado, pois não teria sido enfrentado o argumento de que a função da embargante seria somente operacional, ao passo que a ordenadora de despesa seria outra pessoa; iii) confusão e omissão dos julgadores ao considerar que a embargante seria superintendente substituta, e não superintendente substituta eventual, já que, nessa condição, não receberia gratificação e acumularia seu trabalho operacional na Seção de Relação do Trabalho; iv) somente teria substituído a superintendente de 27/1 a 10/2/2014 e de 14/2/2014 a 28/2/2014.
Diante da pretensa relevância das questões aduzidas, a embargante finaliza o expediente com o seguinte pedido:
" (...) que sejam recebidos e conhecidos os referidos Embargos de Declaração, com efeito suspensivo, que seja reconhecida e declarada a contradição e a omissão apontadas, o que está gerando grave prejuízo para a Embargante, conforme amplamente divulgado, pela falta de intimação pessoal ou do patrono para a devida sustentação oral, mesmo com a Portaria de Suspensão de Prazos Processuais do TCU, CNJ, Decreto de Calamidade Pública Federal, Estadual e Municipal, no mérito que seja considerada a declaração de contradição e a omissão apontadas no Acórdão 5.015/2020-TCU-Primeira Câmara, ao não ter atendido o Pedido de Reconsideração do Acórdão 9799/2019-TCU-Primeira Câmara, para que sejam julgadas regulares as contas de Maria Alzinete de Jesus e Silva no período que de fato esteve à frente da superintendência, ou seja, no ano de 2014 (de 27/01 a 10/2/2014 e 14/2 a 28/2/2014) , alternativamente que sejam julgadas regulares com ressalvas.
Por fim, requer-se das Vossas Excelências PROVIMENTO aos presentes Embargos, sanando a CONTRADIÇÃO E OMISSÃO do respeitável Acórdão, por ser medida de JUSTIÇA!" (destaques constam no original) 
Ednilson Rici dos Santos, por sua vez, alega não ter sido notificado quanto ao Acórdão 9799/2019-TCU-Primeira Câmara, motivo pelo qual não interpôs recurso de reconsideração contra esse decisum.
Alega, também, sua ilegitimidade passiva nestes autos.
Finaliza seu expediente com o seguinte pedido:
"2- Seja o Processo de Prestação de Contas em relação ao ora embargante EDNILSON, NULO de pleno direito, ante a ausência de sua ou de seu advogado intimação, citação ou notificação, com fulcro nos artigos 276/283, do NCPC.
3- Acaso não haja entendimento igualitário dessa C. Corte de Justiça de Contas, ao ora esposado por seu Patrono, que o ora embargante EDNILSON RICI DOS SANTOS, pessoa física ou jurídica, seja excluído dos Autos de Prestação de Contas, por atipicidade de conduta."
	É o relatório.

8.1. Pompílio Nascimento de Mendonca (769/OAB-RO), representando Ednilson Rici dos Santos.  
8.2. Breno Mendes da Silva Farias (5161/OAB-RO) e outros, representando Maria Alzinete de Jesus e Silva.

Procurador Sergio Ricardo Costa Caribé.

CONTAS ANUAIS. EXERCÍCIO DE 2014. IRREGULARIDADES NO SUPRIMENTO DE FUNDOS. IRREGULARIDADES EM PROCESSOS DE RECONHECIMENTO DA DÍVIDA. ACÓRDÃO 9.799/2019-TCU-PRIMEIRA CÂMARA. CONTAS IRREGULARES. DÉBITO. MULTA. REMESSA DOS AUTOS AO MPU. RECURSO DE RECONSIDERAÇÃO. ARGUMENTOS INSUFICIENTES PARA REFORMA DO JULGADO. ACÓRDÃO 5.017/2020-TCU-PRIMEIRA CÂMARA. CONHECIMENTO E NEGATIVA DE PROVIMENTO. EMBARGOS DE DECLARAÇÃO OPOSTOS POR MARIA ALZINETE DE JESUS E SILVA. AUSÊNCIA DE OMISSÃO, CONTRADIÇÃO OU OBSCURIDADE. CONHECIMENTO E REJEIÇÃO. EMBARGOS DE DECLARAÇÃO OPOSTOS POR EDNILSON RICI DOS SANTOS. AUSÊNCIA DE INDICAÇÃO DE OMISSÃO, CONTRADIÇÃO OU OBSCURIDADE. AUSÊNCIA DE INTERESSE RECURSAL QUANTO AO ACÓRDÃO 5.017/2020-TCU-PRIMEIRA CÂMARA. ARGUMENTOS DE MÉRITO REFERENTES AO ACÓRDÃO 9.799/2019-TCU-PRIMEIRA CÂMARA. EXISTÊNCIA DE VÍCIO NA COMUNICAÇÃO DIRECIONADA A EDNILSON RICI DOS SANTOS QUANTO AO ACÓRDÃO 9.799/2019-TCU-PRIMEIRA CÂMARA. CONHECIMENTO DO EXPEDIENTE COMO PETIÇÃO. REABERTURA DE PRAZO PARA QUE EDNILSON RICI DOS SANTOS RECORRA DO ACÓRDÃO 9.799/2019-TCU-PRIMEIRA CÂMARA.

PRESTAÇÃO DE CONTAS (PC)

Secretaria de Recursos (Serur); Secretaria de Controle Externo do Trabalho e Entidades Paraestatais (SecexTrabalho).

Trata-se de embargos de declaração opostos por Ednilson Rici dos Santos e Maria Alzinete de Jesus e Silva contra o Acórdão 5017/2020-TCU-Primeira Câmara, por meio do qual foi negado provimento ao recurso de reconsideração interposto por Maria Alzinete de Jesus e Silva contra o Acórdão 9799/2019-TCU-Primeira Câmara.
Nesta oportunidade, Maria Alzinete de Jesus e Silva alega que a deliberação recorrida estaria eivada de: i) nulidade absoluta, em razão da ausência de notificação pessoal quanto à data do julgamento do acórdão embargado; ii) contradição entre o julgamento do processo e a suspensão dos prazos processuais decorrente da pandemia de Covid-19; iii) omissão na análise do argumento de que a função da embargante seria somente operacional, e não de ordenadora de despesa; iv) confusão e omissão dos julgadores ao considerar que a embargante seria superintendente substituta, e não superintendente substituta eventual; v) omissão na análise do argumento de que somente teria substituído a superintendente titular nos períodos de 27/1 a 10/2/2014 e de 14/2 a 28/2/2014.
Ednilson Rici dos Santos, por sua vez, alega que o processo de prestação de contas seria nulo em relação ao embargante em razão de não ter sido notificado quanto ao Acórdão 9799/2019-TCU-Primeira Câmara, bem como sua ilegitimidade passiva nestes autos.
Satisfeitos os requisitos atinentes à espécie, os embargos de Maria Alzinete de Jesus e Silva devem ser conhecidos, com fundamento nos arts. 32, inciso II, e 34 da Lei 8.443/1992.
Quanto a Ednilson Rici dos Santos, verifico que, embora tempestivos - considerando a suspensão de prazos processuais determinada pelas Portarias-TCU 61 e 71/2020 -, o recorrente não fez qualquer alusão a omissão, contradição ou obscuridade no âmbito do Acórdão 5017/2020-TCU-Primeira Câmara.
Em acréscimo, chamo atenção ao fato de que o Acórdão 5017/2020-TCU-Primeira Câmara não lhe gerou sucumbência, pois apenas tratou de aspectos atinentes à responsabilidade de Maria Alzinete de Jesus e Silva.
Diante desse cenário, os embargos de declaração são inadmissíveis.
Entretanto, compulsando os autos, verifico que assiste razão ao responsável quando alega que houve erro de procedimento desta Corte na comunicação referente ao Acórdão 9799/2019-TCU-Primeira Câmara.
Embora constem, na procuração à peça 210, dois endereços do advogado que representa Ednilson Rici dos Santos neste processo, somente foi realizada uma tentativa infrutífera de notificação quanto ao resultado do aludido julgamento (peças 235 e 238) .
Posteriormente, com a concessão de efeito suspensivo aos itens 9.5, 9.5.1, 9.6, 9.9 e 9.10 do Acórdão 9799/2019-TCU-Primeira Câmara decorrente do recurso de reconsideração interposto por Maria Alzinete de Jesus e Silva, houve nova tentativa de notificação do advogado, por meio do mesmo endereço anteriormente utilizado (peça 256) . Novamente, a correspondência foi devolvida (peça 263) , e não foram empreendidos maiores esforços em contatar a parte.
Portanto, conheço do expediente à peça 281 como petição e determino que sejam reabertos os prazos recursais referentes ao Acórdão 9799/2019-TCU-Primeira Câmara no que diz respeito a Ednilson Rici dos Santos, a partir da data de recebimento das comunicações decorrentes deste julgamento.
Feitas essas considerações, passo ao exame dos embargos opostos por Maria Alzinete de Jesus e Silva.
II
Inicialmente, acerca da natureza dos embargos declaratórios, julgo relevante transcrever o seguinte excerto do Acórdão 1218/2015-TCU-Plenário:
"Antes de tratar especificamente dos argumentos trazidos pelos embargantes, lembro que essa espécie recursal, cujo objetivo é sanar eventuais omissões, obscuridades ou contradições, não deve ser manejada para rediscussão de mérito, o que representa, na prática, a possibilidade de repetição de um mesmo recurso, ferindo os princípios da singularidade, da isonomia e da celeridade processual. Os embargos declaratórios devem ter como fundamentação a obscuridade (falta de clareza na redação do julgado) , contradição (existência de proposições inconciliáveis entre si) e omissão (falta de pronunciamento judicial sobre matéria que deveria ter sido apreciada pelo juiz) ."
Em reforço, pertinente destacar a natureza das contradições e omissões embargáveis, consoante elucidativa explanação contida no Acórdão 3339/2013-TCU-Primeira Câmara:
"A omissão para o acolhimento dos declaratórios é a que diz respeito à questão que deveria ter sido apreciada pelo colegiado mas não o foi. Não constitui omissão ou contradição a adoção de entendimento diverso do preferido pela parte, segundo seus próprios critérios de justiça e de acordo com sua particular interpretação das leis e da jurisprudência. Não há falar em omissão quando o acórdão analisa todas as questões submetidas a exame e as decide com base em teses jurídicas, jurisprudência, interpretação de leis e análise dos fatos que são diversos dos que os jurisdicionados entendem como mais adequados.
 (...) a contradição deve estar contida nos termos do decisum atacado, este compreendido no âmbito desta Corte como o conjunto: Relatório, Voto e Acórdão. Não cabe alegação de contradição entre o acórdão embargado e 'doutrina', 'jurisprudência' ou mesmo 'comando legal'. A alegação é pertinente em recurso de reconsideração ou pedido de reexame, no qual o comando atacado é contrastado com a jurisprudência, a doutrina e o ordenamento jurídico. Entretanto, é descabida em embargos de declaração, cuja única finalidade é esclarecer ou integrar a decisão embargada, excepcionalmente modificando-a."
Dito isso, observo que não assiste razão à embargante quando alega que caberia a esta Corte notificá-la pessoalmente, ou seu advogado, acerca da data em que seria julgado o recurso em razão da suspensão dos prazos processuais decorrente da pandemia de Covid-19.
Embora as Portarias-TCU 61 e 71/2020 tenham suspendido os prazos processuais - a exemplo dos prazos para envio de razões de justificativa ou alegações de defesa, para atendimento de diligências ou determinações e para apresentação de recursos - de 19/3/2020 a 20/5/2020, essas portarias não obstaram o funcionamento desta Corte, nem a realização das sessões para julgamento dos processos que já se encontravam em condições para tanto.
Ressalvados o formato da sessão - que, por breve período, foi virtual e, posteriormente, passou a ser telepresencial - e a aludida suspensão dos prazos processuais, não houve qualquer modificação quanto aos procedimentos atinentes aos julgamentos proferidos nesta Corte que pudesse impactar o público externo.
As pautas continuaram a ser publicadas no Diário Oficial da União, o qual pode ser acessado eletronicamente. E, mesmo antes da pandemia, já era possível acompanhar remotamente o andamento dos processos que tramitam no TCU mediante cadastro eletrônico, que poderia ter sido realizado pelo advogado da parte a qualquer tempo.
Note-se que, nas sessões telepresenciais, a produção de sustentações orais tem sido realizada remotamente com sucesso, mediante solicitação prévia dos advogados, em conformidade com o Regimento Interno desta Corte e com as medidas de distanciamento social que o momento requer.
Assim, embora vivenciemos um momento singular da nossa história, não vislumbro razões objetivas para que seja alterado o entendimento deste Tribunal no sentido de que a publicação da pauta de julgamentos no Diário Oficial da União supre a comunicação pessoal aos interessados sobre a data de julgamento, e de que é dever das partes o acompanhamento do andamento processual e das pautas de julgamento.
Portanto, ratifico o posicionamento adotado no acórdão ora embargado em resposta a argumentos semelhantes invocados por Maria Alzinete de Jesus e Silva em relação ao Acórdão 9799/2019-TCU-Primeira Câmara:
Relatório:
"22.3. Não assiste razão à recorrente. A jurisprudência do TCU é firme no sentido de que é dever das partes o acompanhamento do andamento processual e das pautas de julgamento, como se observa nos seguintes enunciados de jurisprudência selecionada:
'A publicação da pauta de julgamentos no Diário Oficial da União supre a comunicação pessoal aos interessados sobre a data de julgamento, de modo que a ausência da comunicação não ofende os princípios constitucionais ligados à defesa. Os interessados devem acompanhar o andamento processual e a publicação feita no Diário Oficial, que é suficiente para conferir publicidade ao ato processual e permitir a participação nas sessões do TCU.' Acórdão 2997/2015-TCU-Segunda Câmara, Rel. Min. Ana Arraes. (grifos inseridos) 
'É desnecessária a intimação pessoal da data da sessão em que o processo será julgado pelo Tribunal de Contas da União, sendo suficiente a publicação da pauta de julgamentos no Diário Oficial da União.' Acórdão 1417/2014-TCU-Primeira Câmara, Rel. Min. Walton Alencar Rodrigues. Publicado: Boletim de Jurisprudência 34 de 05/05/2014. (grifos inseridos) 
'A publicação da pauta das sessões na imprensa oficial é suficiente para promover a regular intimação do interessado. Cabe aos interessados acompanhar o andamento processual e as publicações das pautas de julgamento.' Acórdão 257/2006-TCU-Primeira Câmara, Rel. Min. Marcos Vinicios Vilaça. (grifos inseridos) 
22.4. Dessa forma, conclui-se que inexiste a nulidade absoluta pela recorrente aventada."
Voto:
"5.	Quanto ao mérito, concordo com a análise empreendida pela secretaria especializada, (...) razão pela qual incorporo seus fundamentos às minhas razões de decidir (...) .
6.	Quanto à alegação de nulidade por ausência de comunicação, a jurisprudência desta Corte de Contas é firme no sentido de que é dever das partes o acompanhamento do andamento processual e das pautas de julgamento.
7.	Assinala o Acórdão 257/2006-TCU-Primeira Câmara que a "publicação da pauta das sessões na imprensa oficial é suficiente para promover a regular intimação do interessado. Cabe aos interessados acompanhar o andamento processual e as publicações das pautas de julgamento". 
8.	Já o Acórdão 2997/2015-TCU-Segunda Câmara assevera que a "publicação da pauta de julgamentos no Diário Oficial da União supre a comunicação pessoal aos interessados sobre a data de julgamento, de modo que a ausência da comunicação não ofende os princípios constitucionais ligados à defesa. Os interessados devem acompanhar o andamento processual e a publicação feita no Diário Oficial, que é suficiente para conferir publicidade ao ato processual e permitir a participação nas sessões do TCU
9. Afastada, então, a alegação de nulidade por ausência de comunicação (...) ".
Quanto aos demais argumentos, não houve as aludidas omissões, como se pode depreender das análises da Serur, incorporadas às minhas razões de decidir:
Relatório do Acórdão 5017/2020-TCU-Primeira Câmara
"23. Da possibilidade de se afastar ou atenuar as irregularidades imputadas à recorrente em razão da conduta de outros agentes
23.1. Pugna a recorrente pelo afastamento de suas irregularidades em razão do reconhecimento de culpa exclusiva de servidores que lhes eram subordinados.
23.2. Em suas alegações, afirma que o que deve 'ser apurado é a responsabilidade do setor administrativo e o devido ordenador de despesa, que tem por obrigação funcional técnica a devida sanidade de todo e qualquer processo'. (peça 242, p.18) Acrescentando, por fim, o argumento de que a recorrente 'estava de boa-fé e foi enganada por pessoas que deveriam ser probas' (idem) .
Análise:
23.3. Não procede a alegação; ao contrário do que afirmou a recorrente, a sua responsabilidade em nada pode ser afastada pois foi ela quem assinou a portaria de reconhecimento de dívida (peça 178, p. 25) e a autorização do pagamento (peça 178, p. 26) . Apesar de alegar que 'apenas por duas ocasiões realmente substituiu a Superintendente, a saber: de 27/01 a 10/02/2014 e 14/02 a 28/02/2014' (peça 242, p. 15) , ela efetivamente assinou os documentos logo acima mencionados. Se ela não estava, de fato, a substituir a titular, ainda mais suspeita seria sua ação.
23.4. Fazia parte de suas responsabilidades enquanto Superintendente-Substituta, na ausência da titular, realizar o controle dos pagamentos inquinados. Ao contrário de seu dever de zelo para com o patrimônio público, foi conivente com pagamentos irregulares.
23.5. A sua argumentação, quanto ao débito, não questiona o mérito do débito apontado. Apenas busca afastar sua responsabilidade e concentrá-la nos demais servidores responsabilizados solidariamente, como se verifica no seguinte trecho:
'na sua boa fé e confiando no despacho de 'reconhecimento de dívida' assinado pelo mesmo responsável, o pagamento da despesa foi feito pelo servidor de nome Pedro de Oliveira Sá, levando a Servidora MARIA ALZINETE DE JESUS E SILVA ao erro, lesando a servidora e o erário.' (sic, peça 242, p. 19) 
23.6. Como já se pontuou, não é possível esse afastamento de responsabilização da recorrente, uma vez que ela realizou conduta comissiva que ocasionou diretamente o débito, visto que tanto reconheceu indevidamente a dívida, quanto autorizou o pagamento irregular. Impossível, assim, afastar sua responsabilidade." (sublinhados acrescidos) 
Diante do fato de que a responsável assinou a portaria de reconhecimento da dívida e a autorização de pagamento, os argumentos de que ela seria somente substituta eventual, de que não receberia gratificação para o exercício da função e de que acumularia seu trabalho operacional na Seção de Relação do Trabalho não são suficientes para eximi-la de responsabilidade.
Em verdade, as presentes razões recursais já foram analisadas na deliberação recorrida e todas as questões foram decididas, não caracterizando omissão o fato de não terem sido adotadas as teses e interpretações preferidas pelo embargante.
A maioria das ilações lançadas consistem em tentativa de rediscutir o mérito da matéria decidida por este Colegiado. Contudo, tal finalidade é incabível na espécie recursal eleita, a qual é via estreita destinada tão somente a integrar ou esclarecer a decisão impugnada. Se os embargantes querem demonstrar seu inconformismo com o resultado do julgamento e reinstalar a discussão jurídica já apreciada pelo Tribunal, deverão fazê-lo pelas vias recursais adequadas, pois extrapola os limites dos embargos de declaração o rejulgamento da causa.
De tal modo que, inexistindo as alegadas nulidades, contradições e omissões, e não havendo sido identificados outros vícios a serem sanados na deliberação atacada, devem ser rejeitados os presentes embargos.
	Ante o exposto, voto por que o Tribunal adote o Acórdão que ora submeto à deliberação deste Colegiado.
TCU, Sala das Sessões Ministro Luciano Brandão Alves de Souza, em 9 de março de 2021.
Ministro BRUNO DANTAS 
Relator